【裁判字號】    96,重上,25
【裁判日期】    970108
【裁判案由】    分割共有物
【裁判全文】
臺灣高等法院臺南分院民事判決          96年度重上字第25號
上  訴  人  丁○○
視同上訴人  巳○○
            己○○
上  一  人
訴訟代理人  戊○○
視同上訴人  丑○○
            子○○
            癸○○
            辰○○
            甲○○
            寅○○
            卯○○○○○○
被  上訴人  乙○○
            庚○○
            壬○○
            辛○○
上三人共同
訴訟代理人  丙○○
上列當事人間請求分割共有物事件，上訴人對於中華民國96年1
月9日臺灣臺南地方法院90年度重訴字第715號第一審判決提起上
訴，本院於96年12月25日言詞辯論終結，判決如下：
    主      文
原判決廢棄。
兩造共有坐落台南縣仁德鄉○○段六０九號、地目建、面積一七
三二平方公尺土地，准予分割如附圖四所示，編號A部分面積一
五○平方公尺分歸視同上訴人巳○○取得；編號B部分面積一五
○平方公尺分歸上訴人丁○○取得；編號C部分面積一五○平方
公尺分歸視同上訴人己○○取得；編號D部分面積一七八平方公
尺分歸上訴人寅○○取得；編號E部分面積一三五平方公尺分歸
被上訴人乙○○取得；編號F部分面積一七三平方公尺分歸視同
上訴人丑○○取得；編號G部分面積三五○平方公尺分歸視同上
訴人癸○○取得；編號H部分面積一六○平方公尺分歸視同上訴
人甲○○取得；編號I部分面積六十九平方公尺分歸被上訴人庚
○○、壬○○、辛○○取得，並依原應有部分比例保持共有；編
號J部分面積九十二平方公尺分歸視同上訴人卯○○○○○○取
得；編號L部分面積七十一平方公尺、編號R部分面積五十四平分
公尺分為道路，由兩造各按如附表一所示應有部分比例保持共有
。
除上開分割方法外，如附表四之應提出補償金之共有人應各提出
該表所載之金額，由該表可取得補償金額之共有人按該表所載之
金額比例分配之。
第一、二審訴訟費用由兩造按如附表一所示各共有人應有部分比
例負擔。
    事實及理由
壹、程序方面：
一、按訴訟標的對於共同訴訟之各人必須合一確定者，共同訴訟
    中一人之上訴，其效力及於全體，此觀民事訴訟法第56條第
    1項第1款規定自明。本件為請求履行分割共有物之訴，其訴
    訟標的對於共有人全體必須合一確定，且提起上訴就形式上
    觀之，係有利於共同訴訟人全體之行為，故本件於原審判決
    後，僅由原審原告丁○○一人就請求分割坐落台南縣仁德鄉
    ○○段六○九號、地目建、面積一七三二平方公尺土地（下
    稱系爭土地）提起上訴，依民事訴訟法第56條第1項第1款規
    定，其上訴效力及於原審同造之其他系爭土地共有人，即共
    同原告巳○○、己○○、丑○○、癸○○、甲○○、寅○○
    、卯○○○○○○等7人，爰將之併列為視同上訴人。
二、視同上訴人甲○○經合法通知，無正當理由未於最後言詞辯
    論期日到場，核無民事訴訟法第386條所列各款情形，爰依
    被上訴人乙○○之聲請，由其一造辯論而為判決，合先明
    。
三、又按訴訟繫屬中，為訴訟標的之法律關係，雖移轉於第三人
    ，於訴訟無影響，但第三人如經兩造同意，得聲請代當事人
    承當訴訟，民事訴訟法第254條第1項定有明文，本件視同上
    訴人乙○○就其共有系爭土地之應有部分18分之2，雖於原
    審訴訟繫屬中之民國95年6月16日將之移轉予其配偶宋邱秀
    英，惟經原審以書面將訴訟繫屬之事實通知第三人宋邱秀英
    ，第三人宋邱秀英並未聲請代當事人承當訴訟，故其移轉對
    本件訴訟無影響，依上開法條規定，本院自得仍以乙○○為
    視同上訴人而為審理，亦併予明。
貳、實體方面：
一、上訴人丁○○及視同上訴人巳○○、己○○、丑○○、癸○
    ○、甲○○、寅○○、卯○○○○○○（即原告）主張：系
    爭土地為兩造共有，其應有部分各如附表一所示，面積1,73
    2平方公尺、地目建、使用分區為住宅區，並無使用目的不
    能分割或約定不分割之情，又無法協議分割，自得訴請分割
    共有物。又系爭土地上現有如附表二所示之地上建物，其使
    用情形詳如附表二即如附圖一所示，兩造均不願於分割後拆
    除現有地上建物，請求依各共有人所有之建物現使用情形及
    坐落位置，將之分歸各共有人單獨所有，而其中如附圖一所
    示I部分，位於E、F建物間之空地，目前為既成道路，宜分
    歸為道路。
  (一)、上訴人丁○○、視同上訴人巳○○主張：
    (1)渠等2人就如原判決（即本院判決）附圖二所示編號I部
      分分割為道路並無意見，但渠等2人已於如原判決（即本
      院判決）附圖一所示編號A、B、C土地兩旁預留防火巷，
      與編號E、F建物間之通道距離甚遠，且視同上訴人乙○
      ○將建物之2樓蓋到該通道上方，顯係為系爭通道之主要
      使用人，則該部分土地應由視同上訴人乙○○獨自負擔
      ，渠等2人不願分擔該部分土地應有部分而與其餘共有人
      保持共有。
    (2)上訴人丁○○、視同上訴人巳○○、己○○應有部分均相
      同，所分得土地面積應相同，然依如附圖二所示之分割方
      案，視同上訴人巳○○所分得土地面積明顯小於視同上訴
      人己○○所得之土地面積，且地形較狹長，上訴人丁○○
      分得之土地呈倒L形，其土地利用價值遠劣於視同上訴人
      己○○所分得之方形土地，均對視同上訴人巳○○、上訴
      人丁○○不利，視同上訴人己○○分得土地面臨道路部分
      亦大將近2倍，渠等2人對此表示不同意，希望將如附圖二
      所示A、B、C部分分得一樣大，使面臨道路部分均相同。
    (3)希望依渠等應有部分比例分割，不同意以土地公告現值金
      錢補償。
    (4)聲明：請求准予分割系爭土地。
    (5)上訴人丁○○上訴主張原審為准予分割如附圖二所示之判
      決，自有未合，而於本院為上訴之聲明：請求廢棄原判
      決有關視同上訴人己○○、巳○○與上訴人之土地分割方
      案。同意附圖五分割方案，分配不足的人每平方公尺以
      公告現值新台幣（下同）10,000元補償。訴訟費用由被
      上訴人負擔。並就上訴部分補稱：
      1.有關系爭土地使用現狀，原審判決之附表二認定視同上
        訴人己○○為編號C之地上物鐵皮屋之所有人，且關於
        使用現況，原審認定鐵皮屋現係由視同上訴人己○○出
        租予第三人經營漢堡店使用，惟查：
        (甲)鐵皮屋之所有人為巳○○及上訴人：視同上訴人杜振
          基、巳○○及上訴人之應有部分原為第三人杜振明所
          持有，杜振明並於系爭土地上蓋有建物及鐵皮屋以經
          營米店，杜振明雖於55年將系爭土地應有部分之12分
          之1移轉予視同上訴人己○○，惟並未將建物及鐵皮
          屋移轉予視同上訴人己○○，是以，於杜振明過世後
          ，建物及鐵皮屋之所有人應為杜振明之繼承人即視同
          上訴人巳○○與上訴人。
        (乙)視同上訴人己○○從未佔有使用鐵皮屋：一直以來鐵
          皮屋除供上訴人一家人為經營米店而放置碾米機器與
          稻米外，於米店結束經營後皆由視同上訴人巳○○負
          責出租予他人使用。查第三人蔡玉井曾向巳○○租用
          鐵皮屋，視同上訴人己○○從未與蔡玉井接觸過，此
          有蔡玉井於原審90年度訴字第1299號土地所有權移轉
          登記事件90年11月19日準備程序中，到庭證稱：「民
          國68年我有向巳○○租系爭房地來放飼料，大概租用
          四、五年，我都是跟巳○○接洽，租金也都是交給謝
          碧蓮，當時我也向他們買過米，那間米店是由巳○○
          在看管，當時我只知道巳○○他們一家人住在那裡，
          沒有看過被告」之證詞可稽。
        (丙)鐵皮屋係由視同上訴人巳○○出租予第三人許清標經
          營漢堡店使用：視同上訴人己○○不但從未與該第三
          人許清標接觸，更未與該第三人許清標簽訂租賃契約
          ，此有許清標原審90年度訴字第1299號土地所有權移
          轉登記事件90年10月5日準備程序中，到庭證稱：「
          我是大甲人，我向原告巳○○租房子，租了十三、四
          年，月租開始是三千，也不曾看到過他到系爭土地」
          ，以及己○○之陳述：「我不認識他，對他所述無意
          見。」可稽。
        (丁)綜上，原判決將視同上訴人巳○○與上訴人所有之鐵
          皮屋認定為己○○所有，顯然與事實認定上有所違誤
          。
      2.原判決：「上開建物除如附圖一所示編號H之建物，屬
        年代較為久遠之土角厝，編號C為一層鐵皮屋外，餘多
        為2層至3層之透天樓房，且現尚由共有人居住使用，或
        由共有人出租予第三人營業使用，兩造亦均陳明於分割
        後不願拆除地上建物，並希望依現有建物所坐落之位置
        ，分歸各共有人單獨所有，如依原告巳○○、丁○○及
        被告乙○○主張，依渠等應有部分比例所得之土地面積
        為分割，依現有土地上建物之多數毗鄰而建之分布狀況
        ，建物所坐落土地之面積又與其應有部分比例均不相符
        之情形下，勢必悉數予以拆除，既有違全體共有人之意
        願，亦不利於全體共有人，復有害社會經濟，顯非妥適
        」云云，惟查：
        (甲)依據原審之分割方案，視同上訴人己○○所分得之土
          地所面臨馬路部分之面積較上訴人大將近二倍且較為
          方正，上訴人所分得之土地不但面臨馬路之部分皆較
          視同上訴人己○○與巳○○為小，且所分得之土地形
          狀呈倒L型，不似視同上訴人己○○與巳○○所分得
          之土地較為方正，上訴人所分得之土地於利用上及經
          濟價值上顯然屈居劣勢。再者，承前所述，鐵皮屋乃
          視同上訴人巳○○及上訴人所有，與視同上訴人杜振
          基無關，然原審竟將鐵皮屋誤認為視同上訴人己○○
          所有，進而以拆除鐵皮屋，將有違視同上訴人己○○
          之意願及有害於社會經濟等理由，而將最具有土地利
          用優勢之土地分割予視同上訴人己○○，原判決之分
          割方案顯然有所違誤。
        (乙)又鐵皮屋既為上訴人及視同上訴人巳○○所有，而與
          視同上訴人己○○無關，是無論依據原判決之分割方
          案，抑或上訴人所提出之分割方案，鐵皮屋皆將面臨
          是否拆除之問題，上訴人及視同上訴人巳○○於原審
          既已提出地均分之分割方案，即代表如該鐵皮屋依據
          法律規定必須拆除時，將無異議。然原審竟不顧上訴
          人與視同上訴人巳○○之意願，逕將較具優勢之土地
          分割給視同上訴人己○○，顯然僅獨厚非鐵皮屋之所
          有人之視同上訴人己○○之意願及利益，而枉顧上訴
          人及視同上訴人巳○○之意願與權益。
    (5)視同上訴人巳○○稱：同意附圖五分割方案，分配不足的
      人每平方公尺以公告現值10,000元補償。
  (三)、視同上訴人己○○、丑○○、癸○○、甲○○、寅○○、
      卯○○○○○○部分：
      視同上訴人寅○○稱如其所有附圖一所示編號D建物所坐
      落之土地，依應有部分比例計算出之面積扣除後尚有剩餘
      ，願分得如附圖一所示C建物後方之空地：視同上訴人己
      ○○則稱如附圖一所示C建物後方之空地，如分給伊，伊
      無能力以金錢補償其他共有人，且如附圖一所示編號C建
      物後方，有B部分之建物，所以只好分給B，又上開視同上
      訴人均稱同意依如附圖二所示之分割方案分割，如未能依
      應有部分比例分割，同意以土地每平方公尺以公告現值10
      ,000元金錢補償。
    (1)視同上訴人己○○、丑○○、癸○○於本院補稱：同意附
      圖四、五之分割方案分割，分配不足的人每平方公尺以公
      告現值10,000元補償。
    (2)視同上訴人寅○○於本院補稱：同意附圖五之分割方案分
      割，分配不足的人每平方公尺以公告現值10,000元補償。
      牆壁巷道隔一尺空地作為巷道。
    (3)視同上訴人卯○○○○○○於本院補稱：同意附圖四之分
      割方案分割，分配不足的人每平方公尺以公告現值10,000
      元補償。
    (4)視同上訴人甲○○未於最後言詞辯論期日到場，據其以前
      到場陳述略稱：同意附圖五之分割方案分割，分配不足的
      人每平方公尺以公告現值10,000元補償。
二、被上訴人乙○○、庚○○、壬○○、辛○○（即被告）部分
    ：
  (一)、被上訴人乙○○則以：請求依其所有應有部分比例分割，
      如附圖一所示編號E部分之建物，伊不同意拆除，並希望
      將如附圖一所示編號E部分後方之I部分，與視同上訴人卯
      ○○○○○○一起分，主張應依如原判決附圖三所示之分
      割分案，將如原判決附圖三所示J部分分歸其所有，至現
      金補償部分，一般均係以土地公告現值加四成計算等語，
      資為抗辯。答辯聲明請求判決駁回原告即上訴人及視同上
      訴人等人之訴。並於本院補稱：
    (1)原判決依如附圖二所示之分割分案將被上訴人原有之土地
      面積，無故減少44.55平方公尺，約15坪之鉅。如依時價
      以每坪50,000元計算，共損失高達750,000元，詎原判決
      竟僅補償被上訴人354,559元，不及所損失之半數，殊屬
      無理，尤其被上訴人被強迫出售土地，還要繳納土地增值
      稅，則更所剩無幾。被上訴人被割出約15坪土地，致被上
      訴人之後庭完全喪失，後門一開就碰及他人土地，殊不合
      理。視同上訴人陳援民原分管之位置，係在系爭土地之東
      北角，原根本無路可通；係早期由其岳父向第三人連同地
      上平房，以賤價購買而來，承購當時就已允諾其分管之位
      置，現在自不應爭執計較要分配價值較高、較佳之位置；
      且被上訴人庚○○等三人願將與視同上訴人陳援民交換而
      接臨被上訴人如附圖二之編號E部分之土地出賣予被上訴
      人。乃經其他共有人出面協調：視同上訴人陳援民所配得
      如附圖二之編號J部分應與被上訴人庚○○等三人配得而
      共有如附圖二之編號I部分交換，面積大小再依原持分比
      例調整等語。
    (2)同意附圖五之分割方案分割，分配不足的人每平方公尺以
      公告現值10,000元補償。
  (二)、被上訴人庚○○、壬○○、辛○○則以：如附圖三所示編
      號K部分與編號I部分相同，現均作為道路使用，不願意分
      在該部分，K部分既係長年作為道路使用，應依共有人應
      有部分比例保持共有。對視同上訴人所主張依附圖二所示
      之分割分案沒有意見，原物分割若未能依其應有部分受分
      配時，應以現金補償之，又分割後要保持共有等語，資為
      抗辯。答辯聲明請求判決駁回原告即上訴人及視同上訴人
      等人之訴。
      並於本院補稱：同意附圖四分割分案，要分在後面。分配
      不足的人每平方公尺以公告現值10,000元補償。
三、兩造不爭執之事項：
  (一)、兩造應有部分如附表一所示。
  (二)、兩造占有系爭土地如附表二即附圖一所示。
  (三)、兩造系爭土地沒有不能分割，也沒有不分割的協議。
四、本院判斷：
  (一)、按各共有人，得隨時請求分割共有物，但因物之使用目的
      不能分割或契約訂有不分割之期限者，不在此限；又共有
      物之分割，依共有人協議之方法行之，分割之方法不能協
      議決定者，法院得因任何共有人之聲請，以原物分配於各
      共有人，民法第823條第1項、第824條第1項第1款分別定
      有明文。再請求分割共有物之訴，應由法院依民法第824
      條命為適當之分配，不受任何共有人主張之拘束（最高法
      院74年度第1次民事庭會議決議參照）。上訴人及視同上
      訴人主張系爭土地為兩造共有，其應有部分各如附表一所
      示之比例。又系爭土地之編定使用分區係住宅區之建築用
      地，依其使用目的並無不能分割之情形，且兩造就系爭土
      地均無不能分割之約定，然迄今均不能達成分割協議等情
      ，業據提出土地登記謄本、地籍圖謄本、使用分區證明書
      各1份附於原審90年南調字第32號卷、原審(一)卷162至167
      頁、原審(二)卷146至149頁為證，被上訴人對此亦不爭執，
      堪信上訴人上開主張為真實。從而，依上開法條規定，上
      訴人請求分割系爭土地，洵屬有據，應予准許。
  (二)、經本院協議簡化爭點，兩造之爭執如下：(1)上訴人及視同
      上訴人巳○○、甲○○、寅○○、被上訴人乙○○等主張
      系爭土地分割方式如附圖五所示。(2)視同上訴人卯○○○
      ○○○、被上訴人庚○○、壬○○、辛○○主張如附圖四
      所示。(3)其餘視同上訴人主張如附圖四、附圖五所示均可
      。茲就附圖四及附圖五之分割方案分述本院認定分割方法
      之理由如下：
    1.按分割共有物，以消滅共有關係為目的。法院裁判分割共
      有土地時，除因該土地內部分土地之使用目的不能分割（
      如為道路）或部分共有人仍願維持其共有關係，應就該部
      分土地不予分割或准該部分共有人成立新共有關係外，應
      將土地分配於各共有人單獨所有（參照最高法院69年台上
      字第1831號判例意旨）。本件土地僅土地南側面臨道路，
      如依共有人應有部分比例分割或依共有人所有建物現狀為
      分割，將使部分共有人分得之土地成為袋地，無適當之道
      路可供通行，故於分割後有預留道路供通行之必要，而預
      留部分土地作為道路使用，此部分依其使用目的不能分割
      ，則兩造自應各按附表所示原應有部分比例保持共有；另
      被上訴人庚○○、壬○○、辛○○亦表示願於分割後保持
      共有關係，則渠等分得之土地部分，亦依原應有部分比例
      保持共有。
    2.而系爭土地上現有如附圖一所示之地上建物，其使用現狀
      詳如附表二所示，業經原審於90年12月3日及本院於96年5
      月24日、96年7月26日履勘現場查明屬實，分別製有勘驗
      筆錄可稽（見原審(一)卷36至38頁、本院卷72至74頁、103
      之1至105頁），並經原審命台南縣歸仁地政事務所測繪現
      場狀況，有該事務所91年2月27日所測量字第0910002025
      號函及所附複丈成果圖在原審(一)卷84至85頁可憑，另有視
      同上訴人己○○之所提出之現場照片13幀附於本院卷94至
      100頁、視同上訴人陳顁源所提出之現場照片5幀附於本院
      卷119至122頁可考，復為兩造所不爭執，再系爭土地南臨
      同段609之1、609之2號土地，為一條約10米寬之道路，即
      仁德鄉○○街，而如附圖一所示編號L部分則經由同段609
      之3號土地，通往一條5米寬之巷道等情，有系爭土地地籍
      圖謄本可按，而同段609之1、609之2、609之3號3筆土地
      ，均經都市計劃使用分區○○道路用地等情，亦有仁德鄉
      公所都市土地使用分區證明書附於原審(一)卷211頁可憑，
      而上開建物除如附圖一所示編號H之建物，屬年代較為久
      遠之土角厝，編號C為一層鐵皮屋外，餘多為2層至3層之
      透天樓房，且現尚由共有人居住使用，或由共有人出租予
      第三人營業使用，兩造亦均陳明於分割後不願拆除地上建
      物，並希望依現有建物所坐落之位置，分歸各共有人單獨
      所有，如依渠等應有部分比例所得之土地面積為分割，依
      現有土地上建物之多數毗鄰而建之分布狀況，建物所坐落
      土地之面積又與其應有部分比例均不相符之情形下，勢必
      悉數予以拆除，既有違全體共有人之意願，亦不利於全體
      共有人，復有害社會經濟，顯非妥適，適必對於共有人之
      應有部分均有依土地上建物坐落面積增減之必要，其增減
      情形如附表三所示。
    3.關於如附圖一所示編號C部分之一層鐵皮屋係視同上訴人
      巳○○所有，或上訴人丁○○所有，雖上訴人丁○○與巳
      ○○有所爭執，但該鐵皮屋之經濟價值不高，上訴人丁○
      ○乃主張將如附圖四、五所示A、B、C部分均分為3等分，
      縱勢將使分割後如附圖一所示C建物面臨拆除之結果，亦
      與上訴人丁○○、視同上訴人巳○○意願無違；而上訴人
      丁○○及視同上訴人巳○○且亦未反對上訴人丁○○所主
      張之方案，基於共有人間公平原則，本院認為上訴人主張
      將如附圖四或五所示A、B、C部分均分為3等分，使上訴人
      、視同上訴人巳○○、己○○所分得之土地南側面臨既有
      道路之面積均等，較為妥適。而原判決所採附圖二所示之
      分割方法不僅上訴人所分得之土地不但面臨馬路之部分皆
      較視同上訴人己○○與巳○○為小，且所分得之土地形狀
      呈倒L型，均不利於上訴人丁○○對於土地之利用及所分
      得土地之經濟價值，故原判決所採之分割方式，自不可採
      。
    4.又被上訴人乙○○所主張附圖五之分割方案，僅其中編號
      I、J部分與附圖四不同，其稱原分得如附圖二之I部分之
      被上訴人庚○○等三人願將與視同上訴人卯○○○○○○
      交換而接臨被上訴人如附圖二之編號E部分之土地出賣予
      被上訴人乙○○云云，而主張視同上訴人卯○○○○○○
      所配得如附圖二之編號J部分應與被上訴人庚○○等三人
      配得而共有如附圖二之編號I部分交換，面積大小再依原
      持分比例調整。然查視同上訴人卯○○○○○○，及被上
      訴人庚○○、壬○○、辛○○等4人均同意依如附圖四所
      示之分割方案，即不變動原判決如附圖二分割方案之位置
      ，顯然被上訴人庚○○、壬○○、辛○○並未有意願將所
      分得之土地出賣予被上訴人乙○○，果依被上訴人乙○○
      之主張將視同上訴人卯○○○○○○與被上訴人庚○○等
      三人分得之位置交換，顯然有違上訴人卯○○○○○○及
      被上訴人庚○○等三人意願，被上訴人乙○○之主張自非
      可採。
    5.準此，本院審酌系爭土地之地形、使用現況、臨路情形、
      各共有人意願，並兼顧各共有人分得部分之通行便利及單
      獨分得實際能充分利用之面積，以增加分得土地使用上之
      經濟效益等一切情狀，認如附圖四所示之分割方案，符合
      系爭土地分割之整體效益及共有人全體之利益，亦符合有
      較有利害關係共有人即視同上訴人卯○○○○○○、被上
      訴人庚○○、壬○○、辛○○之意願，較為可採。至於被
      上訴人乙○○所舉之證人宋金樹雖證稱：「附圖二『I部
      分』原來為宋長所有土竹造平房，坐東朝西（東西窄南北
      長）。陳援民向宋長如何買賣我不知道，因最近分割共有
      物我才知道陳援民有向宋長買系爭土地的持分」等語（見
      本院卷105頁），惟尚不影響本院之分割方案，併予明
      。
    6.次按共有物之分割，以原物為分配時，如共有人中，有不
      能按其應有部分受分配者，得以金錢補償之，民法第824
      條第3項定有明文。故法院裁判分割共有物，除應斟酌各
      共有人之利害關係，及共有物之性質外，尚應斟酌共有物
      之價格，倘共有人中有不能按其應有部分受分配，或所受
      分配之不動產，其價格不相當時，法院非不得命以金錢補
      償之（參照最高法院57年台上字第2117號判例意旨）。且
      共有物之原物分割，依民法第825條規定觀之，係各共有
      人就存在於共有物全部之應有部分互相移轉，使各共有人
      取得各自分得部分之單獨所有權。故原物分割而應以金錢
      為補償者，倘分得價值較高及分得價值較低之共有人均為
      多數時，該每一分得價值較高之共有人即應就其補償金額
      對於分得價值較低之共有人全體為補償，並依各該短少部
      分之比例，定其給付金額，方符共有物原物分割為共有物
      應有部分互相移轉之本旨（參照最高法院85年台上字第26
      76號判例意旨)。
    7.查依附圖四所示之分割方案，其中己○○、癸○○、甲○
      ○、卯○○○○○○、丁○○、巳○○、庚○○、壬○○
      、辛○○所分配之土地面積較渠等依原應有部分比例所得
      者為多，反之，視同上訴人丑○○、寅○○、被上訴人乙
      ○○所分得之土地面積則較渠等依原應有部分比例所應分
      得者少（關於兩造依原應有部分比例之面積與分割後分配
      所得面積之增減，詳見附表三），再系爭土地最近95年度
      之土地公告現值為每平方公尺10,000元等情，有土地登記
      謄本附於原審(二)卷146至149頁可稽，而土地公告現值係直
      轄市或縣（市）政府對於轄區內之土地，經調查其地價動
      態，繪製地價區段圖並估計區段地價後，提經地價評議委
      員會評定，而製土地現值，作為土地移轉及設定典權時，
      申報土地移轉現值之參考；並作為主管機關審核土地移轉
      現值及補償徵收土地地價之依據（平均地權條例第46條規
      定參照），既係經主管縣市政府調查地價，復由專家所組
      成之地價評議委員會評定所製定，自應與市價接近且具一
      定之公信力，至土地徵收，原則上係按照徵收當期之公告
      土地現值，補償其地價，必要時始得加成補償；且其加成
      補償成數，尚須由直轄市或縣（市）主管機關比照一般正
      常交易價格，提交地價評議委員會於評議當年期公告土地
      現值時評定之（土地徵收條例第30條規定參照），並非一
      律依土地公告現值加四成計算，況兩造對關於面積之增減
      亦同意以土地公告現值之金額為補償金錢之標準。從而，
      本院認分割後土地面積增加者即視同上訴人己○○、癸○
      ○、甲○○、卯○○○○○○、丁○○、巳○○，及被上
      訴人庚○○、壬○○、辛○○，應以每平方公尺10,000元
      之價格，依其所分配土地較其應有部分應分得土地而增加
      之面積，按減少者占減少面積即應受補償面積之總和之比
      例，分別補償予視同上訴人丑○○、寅○○及被上訴人乙
      ○○等3人【計算式：增加之總面積×10,000元×《應受
      補償之面積÷應受補償面積之總和（小數點第二位以下4
      捨5入》】（關於各應受補償者，受補償之比例及金額，
      詳如附表四所示）。
    8.至於原判決附圖三所示之分割方案，為原判決所不採（其
      不採理由如原判決六之(三)所載），而兩造亦均不再主張該
      分割方案，本亦認該分割方案並非妥適，其理由亦與原判
      決六之(三)所載相同，茲不再贅述，併予明。
  (三)、綜上所述，系爭土地依其使用目的並非不能分割，共有人
      間亦無不能分割之約定，然迄今未能協議分割，又本院審
      酌系爭土地之現有使用狀況、對外通行問題、位置、兩造
      分割之利益及意願等一切情狀，認如附圖四所示之分割方
      案，並就受分配面積不足其依應有部分比例計算所得之面
      積者，以價金補償之方法，符合土地分割之經濟效用及共
      有人全體之利益，堪認係適當、公允之分割方法。原審依
      附圖二所示之分割方案分割，並就受分配面積不足其依應
      有部分比例計算所得之面積者，以價金補償之方法，自有
      未合。上訴意旨執此指摘原判決分割方法不當，求為廢棄
      ，非無理由。爰廢棄原判決而准予分割系爭土地如附圖四
      所示並命補償如主文第2、3項所示。
五、本件雖准上訴人之請求，分割系爭土地，然分割方法係法院
    考量全體共有人之利益後，依職權所為之決定，上訴人既為
    共有人之一，亦同受其利，若全由敗訴當事人負擔訴訟費用
    顯失公平，爰依民事訴訟法第80條之1規定，命勝訴之上訴
    人亦負擔部分之訴訟費用，併此敘明。
六、又本件事證已臻明確，兩造其餘主張或攻擊防禦方法並其他
    證據資料，對本件判決結果並無影響，毋庸審酌之，附此
    明。
七、據上論結，本件上訴為有理由，依民事訴訟法第450條、第4
    63條、第385條第1項前段、第80條之1、第78條、第85條第1
    項但書，判決如主文。
中    華    民    國    97    年    1     月    8     日
                  民事第一庭      審判長法  官    林金村
                                        法  官    張世展
                                        法  官    胡景彬
上為正本係照原本作成。
如對本判決上訴，須於判決送達後20日內向本院提出上訴狀，未
表明上訴理由者，應於上訴後20日內，向本院提出理由書（須附
繕本）。依法須繳納裁判費並應委任律師為訴訟代理人，始得上
訴。
中    華    民    國    97    年    1     月    8     日
                                        書記官    李梅菊
【附記】
民事訴訟法第466條之1：
(1)對於第二審判決上訴，上訴人應委任律師為訴訟代理人。但上
  訴人或其法定代理人具有律師資格者，不在此限。
(2)上訴人之配偶、三親等內之血親、二親等內之姻親，或上訴人
  為法人、中央或地方機關時，其所屬專任人員具有律師資格並
  經法院認為適當者，亦得為第三審訴訟代理人。
民事訴訟法第466條之2：
上訴人無資力委任訴訟代理人者，得依訴訟救助之規定，聲請第
三審法院為之選任律師為其訴訟代理人。
┌──────────────────────────┐
│附表一（兩造應有部分）                              │
├────┬──┬────┬─────┬───────┤
│地    號│編號│共有人  │應有部分  │備          註│
├────┼──┼────┼─────┼───────┤
│台南縣仁│一  │己○○  │12分之1   │              │
│德鄉大甲├──┼────┼─────┼───────┤
│段609號 │二  │丑○○  │480分之62 │              │
│        ├──┼────┼─────┼───────┤
│        │三  │癸○○  │24分之5   │              │
│        ├──┼────┼─────┼───────┤
│        │四  │甲○○  │480分之38 │              │
│        ├──┼────┼─────┼───────┤
│        │五  │寅○○  │24分之3   │              │
│        ├──┼────┼─────┼───────┤
│        │六  │陳顁源即│18分之1   │              │
│        │    │陳援民  │          │              │
│        ├──┼────┼─────┼───────┤
│        │七  │丁○○  │12分之1   │              │
│        ├──┼────┼─────┼───────┤
│        │八  │巳○○  │12分之1   │              │
│        ├──┼────┼─────┼───────┤
│        │九  │宋邱秀英│18分之2   │原共有人即被上│
│        │    │        │          │訴人乙○○於92│
│        │    │        │          │年6月16日將其 │
│        │    │        │          │應有部分移轉予│
│        │    │        │          │第三人宋邱秀英│
│        ├──┼────┼─────┼───────┤
│        │十  │庚○○  │72分之1   │              │
│        ├──┼────┼─────┼───────┤
│        │十一│壬○○  │72分之1   │              │
│        ├──┼────┼─────┼───────┤
│        │十二│辛○○  │72分之1   │              │
└────┴──┴────┴─────┴───────┘
┌─────────────────────────────────┐
│附表二(台南縣仁德鄉○○段609地號土地現況，如附圖一所示)           │
├──┬─────┬────┬──────┬────────────┤
│編號│面積 (㎡) │使用人或│地   上   物│使     用     現     況 │
│    │          │所有人  │            │                        │
├──┼─────┼────┼──────┼────────────┤
│A   │64        │巳○○  │2層磚造房屋 │2棟房屋由巳○○、丁○○ │
├──┼─────┼────┼──────┤共同使用                │
│B   │66        │丁○○  │2層磚造房屋 │                        │
├──┼─────┼────┼──────┼────────────┤
│C   │82        │己○○  │1層鐵皮屋   │由己○○出租予第三人經營│
│    │          │        │            │漢堡店使用              │
├──┼─────┼────┼──────┼────────────┤
│D   │119       │寅○○  │3層樓房     │由寅○○居住使用        │
├──┼─────┼────┼──────┼────────────┤
│E   │120       │乙○○  │3層樓房     │由乙○○與家人居住使用  │
├──┼─────┼────┼──────┼────────────┤
│F   │156       │丑○○  │2層磚造房屋 │由丑○○居住使用        │
├──┼─────┼────┼──────┼────────────┤
│G   │246       │癸○○  │2層磚造房屋 │由癸○○居住使用        │
├──┼─────┼────┼──────┼────────────┤
│H   │123       │甲○○  │土角厝      │由甲○○居住使用        │
├──┼─────┼────┼──────┼────────────┤
│I   │540       │        │空地、水溝、│                        │
│    │          │        │巷道        │                        │
├──┼─────┼────┼──────┼────────────┤
│J   │17        │        │巷道        │為F、G建物間之巷道      │
├──┼─────┼────┼──────┼────────────┤
│K   │24        │        │空地        │為H、G建物間之空地      │
├──┼─────┼────┼──────┼────────────┤
│L   │175       │        │空地        │對外連接一條約5米寬之巷 │
│    │          │        │            │道                      │
└──┴─────┴────┴──────┴────────────┘
┌─────────────────────────────┐
│附表三(兩造依應有部分所得面積與分割所取得土地面積增減比較)│
├──┬────┬───────┬────────┬────┤
│編號│共有人  │依原應有部分應│分割後所得之土地│面積增減│
│    │        │分得之土地面積│面積（單獨所有加│（+）（-│
│    │        │(㎡)( 算至小數│計R、L保持共有應│）（㎡）│
│    │        │點以下第二位，│分擔之面積部分）│        │
│    │        │4捨5入)       │（㎡） (算至小數│        │
│    │        │              │點以下第二位，4 │        │
│    │        │              │捨5入)          │        │
├──┼────┼───────┼────────┼────┤
│一  │巳○○  │144.33        │160.42          │+16.09  │
├──┼────┼───────┼────────┼────┤
│二  │丁○○  │144.33        │160.42          │+16.09  │
├──┼────┼───────┼────────┼────┤
│三  │己○○  │144.33        │160.42          │+16.09  │
├──┼────┼───────┼────────┼────┤
│四  │寅○○  │216.5         │193.63          │-22.87  │
├──┼────┼───────┼────────┼────┤
│五  │乙○○  │192.44        │147.89          │-44.55  │
├──┼────┼───────┼────────┼────┤
│六  │丑○○  │223.72        │189.15          │-34.57  │
├──┼────┼───────┼────────┼────┤
│七  │癸○○  │360.83        │376.04          │+15.21  │
├──┼────┼───────┼────────┼────┤
│八  │甲○○  │137.12        │169.9           │+32.78  │
├──┼────┼───────┼────────┼────┤
│九  │庚○○、│72.13         │74.21           │+2.08   │
│    │壬○○、│              │                │        │
│    │辛○○  │              │                │        │
├──┼────┼───────┼────────┼────┤
│十  │陳顁源即│96.22         │98.94           │+2.72   │
│    │陳援民  │              │                │        │
└──┴────┴───────┴────────┴────┘
┌─────────────────────────────┐
│附表四(應補償金額一覽表)                                  │
├──┬──────┬─────┬──────┬──────┤
│編號│應補償義務人│應補償金額│受補償權利人│受補償金額之│
│    │            │（新台幣）│            │比例（依如附│
│    │            │（依如附表│            │表三所示減少│
│    │            │三所示增加│            │土地面積之比│
│    │            │之土地面積│            │例）（四捨五│
│    │            │㎡×10,000│            │入）（新台幣│
│    │            │元）      │            │）          │
├──┼──────┼─────┼──────┼──────┤
│ 一 │丁○○      │160,900元 │寅○○      │    22%     │
│    │            │          │            │即222,332元 │
├──┼──────┼─────┼──────┼──────┤
│ 二 │巳○○      │160,900元 │乙○○      │   44%      │
│    │            │          │            │即444,664元 │
├──┼──────┼─────┼──────┼──────┤
│ 三 │己○○      │160,900元 │丑○○      │   34%      │
│    │            │          │            │即343,604元 │
├──┼──────┼─────┼──────┼──────┤
│ 四 │癸○○      │152,100元 │            │            │
├──┼──────┼─────┼──────┼──────┤
│ 五 │甲○○      │327,800元 │            │            │
├──┼──────┼─────┼──────┼──────┤
│ 六 │庚○○、宗駿│20,800元  │            │            │
│    │敏、辛○○  │          │            │            │
├──┼──────┼─────┼──────┼──────┤
│ 七 │陳顁源即陳援│27,200元  │            │            │
│    │民          │          │            │            │
├──┼──────┼─────┼──────┼──────┤
│    │合        計│1,010,600 │合        計│ 100%       │
│    │            │元        │            │            │
└──┴──────┴─────┴──────┴──────┘


司法院資訊處製作；財團法人民間司法改革基金會備份。
